【裁判字號】    92,聲,48
【裁判日期】    920130
【裁判案由】    聲請解除限制出境
【裁判全文】
臺灣高等法院刑事裁定                                九十二年度聲字第四八號
    聲  請  人
    即  被  告  甲○○  男六十.
右聲請人即被告因本院八十九年度上更（二）字第七四０號貪污治罪條例案件，聲請
解除限制出境，於本院裁定後，提起抗告，經最高法院第二次發回，本院更為裁定如
左︰
    主  文
聲請駁回。
    理  由
一、本件聲請意旨略以：(一)聲請人即被告甲○○前經台灣台北地方法院於民國（下同
    ）八十四年六月二十二日宣判期日諭命以新台幣（下同）一百二十萬元交保，同
    時諭知限制出境。(二)聲請人一生從未出國，而檢察官及原審前命收押禁見之理由
    均無住居所不明或有逃亡之虞兩項，何以於諭命重保之外尚附加限制出境之處分
    ，洵屬令人費解。查聲請人在八十四年三月二十五日下午，係主動以電話與台北
    市調查處聯繫後，於同日晚間自動前往該處應訊，而非被傳拘始行到案，茲原審
    既已准予交保，顯見羈押之原因已不存在，況又已諭命歷來對司法人員最重之保
    證金額，無論於情於理於法，實無再附加限制出境處分之必要。乃原審竟矯枉過
    正，諭命聲請人限制出境，似嫌過苛。(三)按現行刑事訴訟法並無所謂限制出境處
    分之規定，依該法第一百十一條第五項規定，法院准許被告保釋時，僅得限制被
    告之住居，並未規定得限制被告出境，法院似不得在法律之外，任意創設強制處
    分。按限制住居，與限制出境並不相同，所謂限制住居，係指就被告現在住所限
    制其不准遷移或另擇相當處所，限制被告住居之謂，重在限制被告住所之遷移，
    限定其住居於原來住所或法院另擇定之其他住所，而非禁止被告在不變更住居所
    情形下之短暫外出旅行，故被告雖被限制住居，茍未被限制出境，仍可出國旅遊
    ，只要返國後仍住居於原住居即可。至所謂限制出境，則係禁止被告出國，雖短
    暫數日之旅行亦在禁止之列，故被告住居所縱未遷移（符合限制住居之要求），
    亦不得出國旅行。準此以觀，限制住居與限制出境並非同義，後者對被告行動自
    由之限制較之前者尤嚴。依刑事訴訟法第一百十一條第五項規定，許可停止羈押
    之聲請者，僅得一併限制被告之住居，法院似不得併宣示法無明文且較限制住居
    更嚴苛之限制出境處分。本件第一審法院於民國八十四年六月二十二日宣判之日
    ，諭命聲請人保釋，但並未依上開條項規定一併宣示限制住居，乃竟宣示法無明
    文之限制出境處分，似屬違法處分。(四)退步言之，倘謂限制出境即係限制住居之
    性質，惟按刑事訴訟法第一百十一條第五項規定諭知具保得併限制被告之住居，
    其目的無非為減少法院對被告逃亡之顧慮。查本件聲請人前遭檢察官諭命收押禁
    見及第一審法院接押之原因均不含「無一定住居所」及「逃亡或有逃亡之虞」兩
    項，有卷附之押票存根可稽。而聲請人經第一審諭准保釋後，第二審、更一審以
    迄更二審，歷經十數次開庭，除其中一次聲請人因氣喘宿疾急性發作無法到庭，
    已檢呈公立醫院診斷證明書請假外，其餘各次無不按時到庭，顯見毫無逃亡之虞
    。且聲請人在八十四年三月二十五日下午係自動以電話與台北市調查處聯繫後，
    旋於同日晚間自動前往該處應訊，已見前述，而非被傳拘始行到案，益足證明自
    始即無逃亡之虞。乃第一審法院於認羈押原因業已消滅准命交保之餘，竟又同時
    諭命旨在防止逃亡之限制出境處分，而其於宣示此一處分之際，復隻字未告以何
    以作此處分之原因或理由，誠不知其處分依據何在？(五)查聲請人以往為避免耽誤
    承辦案件之進行，以致無暇出國旅行，事實上迄今亦從未出國，實無顧慮聲請人
    有逃亡國外之必要，茲聲請人突遭訟累，停職在家，全家大小，日日愁雲慘霧，
    此種困境不知何日了結。至盼體恤聲請人之不幸遭遇，准予解除出境限制，俾聲
    請人在此長期訟累期間，能有機會作短暫之出國旅遊，以稍解心情之鬱悶。聲請
    人自信清白，至望經由上訴，據理力爭，將來必可撥雲見日，洗刷冤情期能復職
    ，絕不可能逃亡，永久沉冤莫白，況聲請人已交重保一百二十萬元，在此經濟拮
    据之際，尤無棄保逃亡之可能。倘蒙獲准解除出境限制，則聲請人於出國旅遊期
    間，如遇家人接獲法院傳票，一經家人通知，無論聲請人身在何處，以航空交通
    發達之今日，均不難於一、二日內趕返應訊，是解除出境限制，亦不虞聲請人無
    法按時遵傳到案。為此聲請解除限制出境云云。
二、惟查：本件聲請人因貪污案件，第一審法院於八十四年五月九日係依刑事訴訟法
    第一百零一條、第七十六條第四款（修正後之第一百零一條第一項第三款）所犯
    為死刑、無期徒刑或最輕本刑為五年以上有期徒刑之罪，並認為有羈押之必要而
    諭令羈押聲請人；嗣第一審法院於八十四年六月二十二日宣判時並諭知聲請人交
    保一百二十萬元並限制出境，此有台灣台北地方法院押票回證及第一審法院宣判
    筆錄影本在卷可稽（見最高法九十年度台抗字第五八四號卷第十三、十五頁）。
    次按刑事訴訟法第一百十一條第五款規定：「許可停止羈押之聲請者，得限制被
    告之住居」，法院若認羈押之被告雖有羈押之原因，但無羈押之必要，自得限制
    被告之住居；限制出境，依其性質，應屬限制住居處分之一。法院於許可停止羈
    押之聲請時並限制被告之住居，其目的在於保全審判之進行及刑罰之執行，自屬
    法院之適法職權行使。又法院於許可停止羈押之聲請時，併限制被告之住居，其
    目的在輔助具保、責付之效力，以保全審判之進行及刑罰之執行；是以對具保、
    責付並限制住居之被告，有無繼續限制其住居之必要，當以此為考量。而限制出
    境，依其性質，既為限制住居處分之一，法院是否解除限制出境，其審酌之情形
    亦同。復查，聲請人經檢察官起訴涉犯違背職務收受賄賂罪，屬最輕本刑為五年
    以上有期徒刑之罪，有起訴書在卷可稽。又，聲請人所涉犯行經原法院審理結果
    ，以「依據法令從事審判職務之人員，對於違背職務之行為，收受賄賂」罪名，
    判處有期徒刑十二年十月在案，亦有原審判決在卷可查；雖原法院認無羈押之必
    要，諭知聲請人交保一百二十萬元並限制出境。然聲請人所涉犯行犯罪嫌疑重大
    ，為保全審判之進行及刑罰之執行，仍有羈押之原因，自毋庸置疑。再查，本院
    審酌被告所涉罪名、聲請人聲請解除限制出境之理由，本案進行程度等一切情狀
    ，認為保全審判之進行及刑罰之執行，聲請人交保後須限制出境之原因仍然存在
    。聲請意旨所指各節，均對此認定不生影響。本件聲請不應准許，應予駁回。
三、爰為裁定如主文所示。
中      華      民      國    九十二    年      一      月    三十     日
                              臺灣高等法院刑事第十二庭
                                  審判長法  官   劉  景  星
                                        法  官   陳  志  洋
                                        法  官   陳  博  志
右正本證明與原本無異。
如不服本裁定應於收受送達後五日內向本院提出抗告書狀。
                                        書記官   陳  嘉  文
中      華      民      國    九十二    年    二        月      七      日


司法院資訊處製作；財團法人民間司法改革基金會備份。
